臺灣高等法院臺南分院民事判決　　　　　 95年度上字第162號
上　訴　人　乙○○
被　上訴人　行政院農業委員會林務局嘉義林區管理處
法定代理人　丙○○
訴訟代理人　甲○○
上列當事人間請求交還土地等事件，上訴人對於中華民國95年6
月22日台灣嘉義地方法院93年度訴字第302號第一審判決提起上
訴，本院於96年1月30日言詞辯論終結，茲判決如下：
    主  文
上訴駁回。
第二審訴訟費用由上訴人負擔。
    事  實
甲、上訴人方面：
一、聲明：(一)原判決關於上訴人敗訴部分廢棄。(二)上廢棄部分，
    被上訴人在第一審之訴及假執行之聲請均駁回。(三)第一、二
    審訴訟費用由被上訴人負擔。
二、陳述：除與原判決記載相同者，茲引用之外，補稱：
　　被上訴人明知上訴人係於日據時代延續父親耕作至今，係在
    民國（下同）58年5月27日或依65年第1版航空照片圖判釋基
    準日之前，上訴人無違反森林法之故意，被上訴人應依據行
    政院農業委員會95年7月27日農林務字第0951720925號函示
    撤回本件起訴，上訴人不願與被上訴人和解。
三、證據：援用第一審所提證據，並提出行政院農業委員會95年
    7月27日農林務字第0951720925號函為證。
乙、被上訴人方面：
一、聲明：(一)上訴駁回。(二)第二審訴訟費用由上訴人負擔。
二、陳述：除與原判決記載相同者，茲引用之外，補稱：
　　本件上訴人雖於58年以前即占有，惟因不合乎造林標準，所
    以不同意上訴人繼續承租。目前系爭土地並未出租，所以未
    有地籍登記，故無地號。惟上訴人如果願意的話，可以和我
    們和解，惟上訴人不願和解。
三、證據：援用第一審所提證據。
    理  由
甲、程序部分：
    按當事人能力，即指為民事訴訟當事人而起訴或受訴之能力
    ，此項能力之有無，專依當事人本身之屬性定之，當事人之
    適格，則指當事人就特定訴訟標的有實施訴訟之權能而言，
    此項權能之有無，應依當事人與特定訴訟標的之關係定之，
    兩者迥不相同，最高法院26年渝上字第639號判例可資參照
    。查被上訴人係依行政院農業委員會林務局各林區管理處暫
    行組織規程所設立，為行政機關，依上說明，應有當事人能
    力。次按「本法所稱主管機關：在中央為行政院農業委員會
　　；在直轄市為直轄市政府；在縣（市）為縣（市）政府。」
　  、「國有林由中央主管機關劃分林區管理經營之；公有林由
　　所有機關或委託其他法人管理經營之；私有林由私人經營之
　  。中央主管機關得依林業特性，訂定森林經營管理方案實施
    之。」、「森林所有權及所有權以外之森林權利，除依法登
　　記為公有或私有者外，概屬國有。」，亦分別為森林法第2
　  條、第12條及森林法施行細則第2條所明定。查上訴人占用
    之系爭土地係屬國家所有，上訴人既無正當權源，予以占用
    ，被上訴人為管理機關代國家主張所有人之權利，請求上訴
    人除去地上物並返還土地，依法並無不合（最高法院86年度
    臺上字第2737號判決意旨參照），被上訴人當具本件訴訟之
    當事人適格，故被上訴人提起本件訴訟，於法並無不合，應
    先敘明。
乙、實體部分：
一、被上訴人起訴主張：上訴人於被上訴人所管理之大埔事業區
    75、76林班之國有林地內，未經被上訴人同意，擅自濫墾種
    植檳榔並擅建工寮、設置水塔，及於路口設置路障等，並毀
    損被上訴人麻竹，無權占用國有林地，有關位置詳如附圖所
    示（下稱系爭林地），為此依物上請求權及不當得利之法律
    關係提起本訴，請求上訴人應將其所占用之系爭土地上之檳
    榔樹砍除，並將土地回復原狀，返還林地予被上訴人，並賠
    償被上訴人5年相當於租金之不當得利新台幣（下同）55萬7
    276元等語（原審判決上訴人應將如其判決附圖所示位置土
    地上之檳榔樹砍除，並將土地回復原狀返還被上訴人，上訴
    人並應給付被上訴人41萬7955元，駁回被上訴人其餘之訴。
    上訴人就敗訴部分提起上訴，被上訴人就被駁回部分未提起
    上訴而告確定）。
二、上訴人則以：被上訴人明知上訴人係於日據時代延續父親耕
    作至今，係在58年5月27日或依65年第1版航空照片圖判釋基
    準日之前，上訴人無違反森林法之故意，被上訴人應依據行
    政院農業委員會95年7月27日農林務字第0951720925號函示
    自動撤回本件起訴，被上訴人提起本訴請求返還土地顯無理
    由云云，資為抗辯。
三、被上訴人主張：被上訴人所管理之行政院農業委員會林務局
    嘉義林區管理處大埔事業區75、76林班之國有林地內，如原
    審判決書附圖所示之系爭林地（面積33171.2平方公尺），
    遭上訴人無權占用並種植檳榔樹各情，有被上訴人提出之位
    置圖1份、現場照片8幀等在卷為證，並經原審法院定期會同
    兩造及囑託鑑定人華聲鑑定中心人員現場測量勘驗，有測量
    鑑定報告書及施測成果圖表各乙份附卷可稽，為上訴人所不
    爭（原審卷第5頁至第9頁、第154頁、鑑定報告書卷外存放
    ，本院卷第36頁），被上訴人主張上訴人無權占用伊所管理
    之系爭林地之事實，堪信真正。
四、上訴人雖辯稱「伊係受讓自訴外人彭華堂對被上訴人之租賃
    權，且伊祖先自日據時代即已在系爭土地上耕作，被上訴人
    應依行政院農業委員會95年7月4日之會議之決定撤回本訴」
    云云，惟此為被上訴人所否認。經查：
　(一)依上訴人所提出「讓渡書」之內容所示（原審卷第30頁），
    訴外人彭華堂係將伊所有之坐落玉山林管處76林班（即系爭
    土地）之麻竹林讓予上訴人，縱或上訴人主張之上開讓渡之
    事實係真正，渠等所讓與標的亦僅「麻竹林」而已，並非系
    爭土地之租賃權。且被上訴人亦否認訴外人彭華堂曾向其合
    法承租系爭土地，從而，訴外人彭華堂自是無從轉讓承租權
    予上訴人，上訴人主張伊所受讓之權利係租賃權云云，即非
    可採。
　(二)至於上訴人於原審法院所提出之被上訴人製發之85、86、87
    、88、89、91年度「濫植竹林副產物價金繳納聯單」（原審
    卷第31頁至第33頁），欲證明伊確有使用系爭土地之正當權
    源云云。惟按稱租賃者，謂當事人約定，一方以物租予他方
    使用、收益，他方支付租金之契約（民法第421條第1項），
    故所謂「租金」，乃使用、收益租賃物之對價，並為當事人
    間之意思表示一致者，查上開繳納聯單既已載明繳納原因為
    「濫植竹林副產物價金」，顯非基於租約關係而為使用、收
    益之對價，即非租金。且該價金繳納者係訴外人彭華堂，亦
    非上訴人，上訴人執此主張伊與被上訴人就系爭土地有租賃
    關係存在云云，並無理由。此外，上訴人無法舉證有何占用
    系爭土地之合法權源。從而，被上訴人主張上訴人無權占有
    系爭土地，為有理由。
　(三)至於上訴人主張被上訴人應受行政院農業委員會之相關會議
　  決定拘束自行撤回本訴，並提出會議記錄影本乙份欲為證云
    云。經查，行政院農業委員會於95年7月4日召開「國土復育
    政策相關議題座談會」時，會中固曾作成相關結論：「一、
    有關墾民早年在林班地開墾耕地之認定，應以58年5月27日
    為基準日，並以65年第1版航空照片作為判釋依據；目前在
    民事訴訟中之案件，若經航照判釋結果耕作時間確實在58年
    5月27日者，林務局應撤銷訴訟．．。」，惟上開會議結論
    係主管行政機關針對國有林班地遭人擅墾行為擬定未來處理
    之方針，並非正式之行政處分或其他行政行為，亦有該會議
    記錄第玖點記載「以上決定事項，待簽報核定後處理」足佐
    ，足認上開會議結論，對兩造尚不生拘束之效力，上訴人據
    此主張被上訴人應撤回本件訴訟，核無理由，不足採信。
五、上訴人抗辯「系爭林地並未登記，被上訴人之物上請求權已
    罹於時效消滅」云云。按不動產所有人之回復請求權及除去
    妨害請求權，均以維護所有權之圓滿行使為目的，為避免發
    生權利上名實不符，真正所有人無法確實支配其所有物之現
    象，而「已登記不動產所有人之回復請求權及除去妨害請求
    權，無民法第125條消滅時效之適用。」，業經司法院大法
    官會議著有釋字第107號及第164號解釋有案。而森林係指林
    地及其群生竹、木之總稱，森林以國有為原則。森林所有權
    及所有權以外之森林權利，除依法登記為公有或私有者外，
    概屬國有，則不論國家已否辦理登記，均不適用關於取得時
    效之規定，從而為避免發生權利上名實不符，真正所有人無
    法確實支配其所有物之現象，其回復請求權及除去妨害請求
    權，自亦無民法第125條消滅時效之適用（最高法院87年台
    上字第1738號判決可資參照）。茲查系爭土地位於大埔事業
    區75、76林班之國有林地內，係屬未辦理登記之國有林地，
    為上訴人所不爭，依上開說明，上訴人所辯「本件時效消滅
    ，被上訴人不得請求返還」云云，洵無理由。
六、按「無法律上之原因而受利益，致他人受有損害，應返還其
    利益。」，為民法第179條前段所明定。又「無權占用他人
    之土地者，可獲得相當於法定租金之利益，為社會通常之觀
    念」（最高法院61年度台上字第1695號判例參照）。上訴人
    無權占用被上訴人管理之系爭土地，業如上述，則上訴人獲
    有相當於租金之利益，事甚明確，被上訴人請求上訴人返還
    該利益，洵屬有據。被上訴人請求上訴人給付自93年4月19
    日提起本訴起，回溯滿5年期間之不當得利，應有理由。
七、復按土地法第110條、第148條分別明定「地租不得超過地價
    百分之八。前項地價指法定地價。」、「土地所有權人依本
    法所申報之地價，為法定地價」，上開規定雖係有關耕地租
    用地租之限制，與本件國有林地被無權占用之情形迥異，但
    此項規定之精神，仍可作為本件請求計算之標準，因此被上
    訴人主張以與系爭土地鄰近嘉義縣大埔鄉○○段1446地號土
    地之93年度申報地價每平方公尺42元（原審卷第48頁），為
    計算系爭土地之價值，尚屬有據。查上訴人所占用系爭土地
    係屬林地，較為偏遠，其上大部分種植檳榔樹，本院參酌系
    爭土地地理位置、未來發展遠景各情，認上訴人無權占用系
    爭土地所受之利益，以申報地價6％計算，屬合理可行。依
    此標準核算結果，上訴人占用系爭土地所受利益每年為8萬3
    591元（計算式：42×33171.2×6％=83591.4，元以下4捨5
    入），被上訴人請求上訴人乙○○給付5年之不當得利41萬7
    955元（計算式：83591×5＝417955）為無不合，此部分應
    予准許。
八、綜上所述，上訴人無權占用被上訴人所管領之系爭林地，被
    上訴人依物上請求權及不當得利之法律關係，請求上訴人應
    將系爭林地上之檳榔樹剷除，將土地回復原狀，並返還系爭
    林地予被上訴人，並給付被上訴人41萬7955元為有理由，原
    審予以准許，並准供擔保為假執行或免為假執行之宣告，經
    核並無違誤，上訴意旨指摘原判決不當，求為廢棄改判，非
    有理由，應予駁回。
九、本件事證已臻明確，兩造其餘攻擊防禦方法及證據資料，核
    與本件判決結果不生影響，不予一一論述，併予敘明。
結論：本件上訴為無理由，依民事訴訟法第四百四十九條第一項
、第七十八條判決如主文。
中　　華　　民　　國　　96　　年　　2 　　月　　13　　日
　　　　　　　　　民事第三庭　　審判長法　官  陳光秀
　　　　　　　　　　　　　　　　      法　官  莊俊華
　　　　　　　　　　　　　　　　      法　官  曾平杉
上為正本係照原本作成。
如對本判決上訴，須於判決送達後20日內向本院提出上訴狀，未
表明上訴理由者，應於上訴後20日內，向本院提出理由書（須附
繕本）。依法須繳納裁判費並應委任律師為訴訟代理人，始得上
訴。
中　　華　　民　　國　　96　　年　　2 　　月　　14　　日
                                      書記官  葉秀珍
【附記】
民事訴訟法第466條之1：
(1)對於第二審判決上訴，上訴人應委任律師為訴訟代理人。但上
  訴人或其法定代理人具有律師資格者，不在此限。
(2)上訴人之配偶、三親等內之血親、二親等內之姻親，或上訴人
  為法人、中央或地方機關時，其所屬專任人員具有律師資格並
  經法院認為適當者，亦得為第三審訴訟代理人。
民事訴訟法第466條之2：
  上訴人無資力委任訴訟代理人者，得依訴訟救助之規定，聲請
  第三審法院為之選任律師為其訴訟代理人。
